臺灣高等法院臺中分院刑事判決　　　　96年度上訴字第2020號
上　訴　人　臺灣彰化地方法院檢察署檢察官
被　　　告　甲○○
上列上訴人因被告違反毒品危害防制條例案件，不服臺灣彰化地
方法院96年度訴字第644號，中華民國96年5月23日第一審判決（
起訴案號：臺灣彰化地方法院檢察署96年度毒偵字第1139號），
提起上訴，本院判決如下：
    主      文
原判決撤銷。
甲○○施用第一級毒品，累犯，處有期徒刑柒月，減為有期徒刑
參月拾伍日，如易科罰金，以新臺幣壹仟元折算壹日。
    事實及理由
一、本案經本院審理結果，認第一審判決認定犯罪事實、論處罪
    名、累犯、不另為無罪諭知部分均無不當，並引用第一審判
    決書有關犯罪事實、證據及認定犯罪事實、論處罪名、累犯
    、不另為無罪諭知等理由之記載（如附件）。
二、檢察官上訴及移送併辦（臺灣彰化地方法院檢察署96年度毒
    偵字第2831號）意旨略以：施用毒品具有成癮性，必反覆為
    之，被告趙鴻隆於民國96年5月3日晚間11時許，在彰化縣彰
    化市○○○路22巷20之21號 5樓住處，施用第一級毒品海洛
    因 1次之行為，與起訴部分在法律上之評價屬於包括一罪的
    集合犯，依審判不可分原則，應為起訴效力所及，原審未一
    併審酌，尚有未洽，爰提起上訴及移送併案審理等語。經查
    ：(一)施用毒品致成癮者，固所多見，但施用後而有意戒斷者
    ，亦不在少數，因此，尚不得以施用毒品可能成癮，即推斷
    施用毒品之犯罪行為態樣，必定持續不斷地反覆為之。(二)刑
    法第56條連續犯之規定業於94年2月2日修正公布刪除，並於
    95年7月1日施行，其修正理由在於：自規定連續犯以來，實
    務上之見解對於本條「同一罪名」之認定過寬，所謂「概括
    犯意」，經常可連綿數年之久，且在採證上多趨於寬鬆，每
    每在起訴之後，最後事實審判決之前，對繼續犯同一罪名之
    罪者，均適用連續犯之規定論處，不無鼓勵犯罪之嫌，亦使
    國家刑罰權之行使發生不合理之現象；因此，基於連續犯原
    為數罪之本質及刑罰公平原則之考量，爰刪除有關連續犯之
    規定。並就反覆實施犯罪模式之對應處置，除合於「接續犯
    」或「包括一罪」之情形外，則僅能依數罪併罰之規定個別
    處斷。(三)依最高法院86年台上字第3295號判例意旨，數行為
    於同時同地或密切接近之時地實施，侵害同一之法益，各行
    為之獨立性極為薄弱，依一般社會健全觀念，在時間差距上
    ，難以強行分開，在刑法評價上，以視為數個舉動之接續施
    行，合為包括之一行為予以評價，較為合理，方屬接續犯之
    範疇，足見「接續犯」之成立，係以時、空密接性為前提要
    件，即透過對於同一法益之同種類侵害行為繼續不間斷之實
    行，業已稀釋個別行為之獨立性，致使刑法評價時將之視為
    單一、整體之犯罪行為，以符合社會一般人對於行為概念之
    認知，並與行為人之犯罪目的相互結合。至於學理上「包括
    一罪」概念中，與施用毒品之犯罪型態較有關聯者，應屬「
    集合犯」之態樣，此即依一般社會通念，特定犯罪行為具有
    反覆實施之特性，立法者於制定刑罰法律之初，亦已認知該
    種行為類型之反覆性，而有意藉由法條中客觀構成要件之行
    為要素，含括上開具有反覆實施特性之數個犯罪行為，仍僅
    接受一次刑法之評價為已足。然施用毒品犯罪，或為零星偶
    一之施用，或長期不間斷的反覆施用，均有其可能性，故就
    每次時、空未密接而顯非數個舉動之接續施用毒品行為，自
    不合接續犯之要件；亦難認立法者於制定刑罰法律之初，已
    認知施用毒品行為必屬具反覆性之犯罪，且有意藉由法條中
    客觀構成要件之行為要素，含括上開具有反覆實施特性之數
    個犯罪行為，當不得評價為集合犯。(四)實務上最高法院歷來
    僅將專以觸犯該等法條之罪，為其日常生活之職業者之常業
    犯，認為其性質上屬多數行為之集合犯，在法律上將之擬制
    為一罪（即學理上稱之實質上一罪，參照最高法院92年度台
    上字第5115號、92年度台上字第4959號、93年度台上字第36
    09號、94年度台上字第4567號等裁判意旨），而本次刑法修
    正既依據「刑罰公平原則」之考量，刪除有關連續犯之規定
    ，並將含有連續犯性質之常業犯一併全數刪除（參見刑法修
    正草案總說明），則再以集合犯之概念評價多數施用毒品之
    行為，即有不當。因此，多次時、空非密接之施用毒品犯罪
    行為，當無論以「接續犯」「集合犯」之餘地，此時則應回
    歸一般刑法上行為單、複數之認定而予論罪科刑，較稱妥適
    。況犯罪行為經認定為集合犯、繼續犯，含有對於行為之客
    觀評價，故集合犯、繼續犯之犯罪行為至遲於犯罪被查獲時
    即已結束，客觀上無從延伸將被查獲後之其他犯罪行為，移
    嫁為原集合犯、繼續犯等犯罪行為之一部，否則將形成查獲
    即遭羈押並持續至判決確定者，其集合犯、繼續犯等犯罪行
    為於被查獲羈押時結束，未遭羈押或經停止羈押者之犯罪行
    為可經由上訴程序而連綿數年至判決確定前之荒謬現象，無
    異使已刪除之連續犯得以借屍還魂。是檢察官上訴意旨認前
    後多次查獲之施用毒品行為，均係集合犯之包括一罪，僅受
    一次之刑法評價等語，尚無可採。再者，如依檢察官之上開
    見解，將會造成施用毒品者誤以為只要判決確定前，可繼續
    不斷施用毒品，法律均不得另予論罪科刑，縱無鼓勵繼續施
    用毒品，亦有鬆懈施用者立即斷絕毒害之決心，恐與國家查
    緝及禁絕毒品之立法目的及施政目標有違，亦悖於刪除連續
    犯係為導正「不無鼓勵犯罪之嫌，亦使國家刑罰權之行使發
    生不合理之現象」之修法目的，實非的論。(五)綜上所述，檢
    察官上訴意旨，指摘原判決不當，為無理由，則移送併辦部
    分，既與已論罪部分無集合犯之實質一罪之關係，無從併案
    審理，應予以退回，由檢察官另為妥適之處理。
三、原審認被告之罪證明確，予以論罪科刑，固非無見，惟中華
    民國九十六年罪犯減刑條例業於96年 7月16日施行，被告之
    犯罪合於減刑條件，原審未及適用該減刑條例諭知減刑，尚
    有未合。本件檢察官上訴固無理由，惟原審判決既有上開未
    及適用法律之瑕疵，即屬無可維持，應由本院予以撤銷改判
    。爰審酌被告已有違反毒品危害防制條例前科，經觀察、勒
    戒及判刑執行完畢後，仍無視於毒品對於自身健康之戕害及
    國家對於杜絕毒品犯罪之禁令，再次施用毒品，惟已坦承犯
    行，頗有悔意，犯後態度良好等一切情狀，量處有期徒刑 7
    月。又被告犯罪之時間在96年 4月24日以前，無中華民國九
    十六年罪犯減刑條例第3條第1項所定不予減刑之情形，合於
    減刑條件，爰併為諭知減得之刑及易科罰金之折算標準。
四、據上論斷，應依刑事訴訟法第369條第 1項前段、第364條、
    第299條第1項，毒品危害防制條例第10條第 1項，刑法第11
    條前段、第47條第1項、第41條第1項前段、中華民國九十六
    年罪犯減刑條例第2條第1項第 3款、第7條、第9條，判決如
    主文。
本案經檢察官蔡秀男到庭執行職務。
中　　華　　民　　國　　96　　年　　9 　　月　　19　　日
            刑事第六庭    審判長法　官  李  文  雄
                                法　官  林  靜  芬
                                法　官  張  恩  賜
上列正本證明與原本無異。
如不服本判決應於收受本判決後10日內向本院提出上訴書狀，其
未敘述上訴理由者，並得於提起上訴後10日內向本院補提理由書
狀（均須按他造當事人之人數附繕本）「切勿逕送上級法院」。
                                書記官  陳　如　慧
中　　華　　民　　國　　96　　年　　9 　　月　　20　　日
